臺灣臺中地方法院民事判決　九十一年度簡上字第二七○號
　　上　訴　人　丁○○
　　被上訴人　　甲○○
　　　　　　　　乙○○
　　訴訟代理人　丙○○
右當事人間請求確認本票債權不存在事件，上訴人對於中華民國九十一年五月六日臺
灣臺中地方法院臺中簡易庭九十年中簡字第一八七四號第一審簡易判決提起上訴，本
院判決如左：
    主      文
上訴駁回。
第二審訴訟費用由上訴人負擔。
    事      實
甲、上訴人方面：
  一、聲明：
    （一）原判決廢棄。
    （二）確認被上訴人持有如附表所示之本票（下稱系爭本票）債權不存在。
    （三）被上訴人應將前項本票共二十紙返還上訴人。
  二、陳述：除與原判決記載相同者，茲引用之外，補稱：
    （一）系爭本票係上訴人與王翠嵐間通謀而為虛偽意思表示所簽發，上訴人自得
          以其簽發系爭本票時與王翠嵐間不存在原因債權關係，而以之對抗為王翠
          嵐繼承人之被上訴人。另王翠嵐曾匯款新台幣（以下同）一千萬元予上訴
          人，則另於上訴人簽發系爭本票前，經上訴人與王翠嵐合意以王女對上訴
          人寶石貨款債務抵銷，該匯款與系爭本票無關，上訴人於原審訴訟之初自
          無主動陳述之必要，原審以上訴人未主動陳述前開借款事實，否則所陳即
          屬反覆而難置信，似有誤解。
    （二）王翠嵐於遺書中詳陳存款、印鑑章、權狀、保單等財產，卻未就本件高達
          一千萬元之本票債權記載隻字片語，更未陳及上訴人尚有欠其分文或因上
          訴人之故而輕生，足見系爭本票確如上訴人主張乃上訴人與王翠嵐間之通
          謀虛偽意思表示。
    （三）被上訴人一再指為系爭本票原因債權之一千萬元借款，業經上訴人於原審
          提出由王翠嵐簽認之結算明細表、簽收單，並由證人王素華結證明白，足
          認上訴人所稱一千萬元借款債權業經合意抵銷，上訴人簽發系爭二十張本
          票係為幫助王翠嵐向其家人交待等情屬實。
    （四）原判決雖質以九百三十一萬九千元之寶石結算金額如何與一千萬元之借款
          抵銷？實則，上訴人與王翠嵐間早於八十七年間即已成立購買寶石之價款
          抵銷借款之合意，而上開九百三十一萬九千元之結算表乃載至八十八年十
          一月二十五日之結算結果，以上訴人於原審九十一年三月七日準備書狀（
          一）狀附證物簽收單後二紙所示六紙估價單，可知王翠嵐於八十九年間尚
          自上訴人處拿取寶石價值達一百七十七萬九千元，其中八十九年一月四日
          二紙估價單及未載日期之一紙估價單金額合計一百五十八萬七千元，因王
          翠嵐表示要先拿貨回去考慮後而未簽名。亦即，如加計上述八十九年間貨
          品，已逾一千萬元之數。
    （五）按買賣之成立，本不以出賣自己之物為要件，原審一再要求上訴人須能舉
          證證明所售者為自己之物，始得主張抵銷，所憑為何？已難理解。又上訴
          人持有王翠嵐簽署載有品名、金額之估價單、結算明細表，卻尚稱上訴人
          未舉證證明王翠嵐向其購買寶石，此等認事顯不憑證據。再者，王翠嵐確
          向上訴人購取寶石之事既經證明，則被上訴人主張王翠嵐業已付款之有利
          於己之事實，按舉證責任分配，當由被上訴人負擔，原審竟要求上訴人須
          就王翠嵐未付款之消極事實負舉證責任，豈無違誤。蓋上訴人既尚積欠王
          翠嵐前開另筆一千萬元借款債務，不論兩造有無抵銷之合意，衡情王翠嵐
          均不可能再支付分文予上訴人，又王翠嵐如與上訴人間無抵銷合意，王翠
          嵐又豈會於歷次估價單上簽名之餘，尚於結算表上簽名確認？
    （六）原審卷附上訴人於九十一年一月十七日準備狀附呈之照片所示之寶石，均
          為取自上訴人處，除少數未記明於前揭估價單、明細表外，其餘均載明於
          前揭表單內。
  三、證據：援用第一審所提證據。
乙、被上訴人方面：
  一、聲明：上訴駁回。
  二、陳述：除與原判決記載相同者，茲引用之外，補稱：
    （一）王翠嵐遺留之寶石均為廉價玉石，上訴人主張與一千萬元借款債權抵銷過
          於離譜。且明細表、估價單亦不足證明有積欠上訴人貨款之事實。
    （二）由王翠嵐遺書中可知房地產不好出脫及貸款壓力而輕生，死亡前一日還因
          為潔癖而將家裡大掃除一番，還去上訴人及朋友家中探望，若如上訴人所
          述系爭本票為上訴人幫王翠嵐向家人交待，早應該先還票，還恩答謝後再
          去投海，為何還要整理放在顯而易見之處。
  三、證據：援用第一審所提證據。
    理      由
一、本件上訴人於原審起訴主張：（１）如附表所示之系爭本票二十紙，係上訴人簽
    發交付被上訴人之被繼承人王翠嵐（已於八十九年七月三日投海自殺死亡），惟
    上訴人與王翠嵐間並無債權債務關係，係因王翠嵐生前存款簿內存款減少，為向
    其父母（即被上訴人）交待（存款減少係因借予他人），故要求上訴人配合簽發
    交付。故系爭本票之簽發為上訴人與王翠嵐之通謀虛偽意思表示，應屬無效。（
    ２）被上訴人之被繼承人王翠嵐雖曾於八十六年七月十七日及同年八月十三日分
    別自台中市第八信用合作社匯款四百萬元及六百萬元予上訴人，惟上開借款已因
    王翠嵐自八十七年間起陸續向上訴人（經營珠寶生意）拿取各式珠寶共計九百三
    十一萬九千元以抵債，另王翠嵐於八十九年間尚自上訴人處拿取寶石價值達一百
    七十七萬九千元，故王翠嵐已將上訴人先前交付之利息支票（均退票，已還原告
    ）及面額一千萬元本票一紙歸還上訴人。（３）系爭本票二十紙部分，確係無對
    價關係，被上訴人二人繼承取得系爭本票，應繼受前手之瑕疵，無票據善意取得
    規定之適用。（４）若法院認上訴人與王翠嵐間之一千萬元借貸關係，未因清償
    （以珠寶抵償）而消滅，則上訴人主張以王翠嵐向上訴人所取得之珠寶價金抵銷
    借款債務。（５）系爭本票既欠缺原因關係，被上訴人即應將系爭本票二十紙返
    還上訴人。
二、被上訴人則以：（１）上訴人先則主張未向被上訴人之被繼承人借款，嗣於被上
    訴人提出匯款一千萬元證據後，復另主張借款已以珠寶價金抵償，前後矛盾，不
    足採信。（２）上訴人主張被上訴人之被繼承人王翠嵐為向被上訴人交代（存款
    減少），請求上訴人簽發系爭本票二十紙交付，惟王翠嵐已成年獨居於外，被上
    訴人向不過問其財務狀況，上訴人此一理由，實嫌牽強。（３）上訴人主張已以
    珠寶抵償借款債務，何以未取回系爭本票？（４）上訴人從事珠寶生意，豈有輕
    易受託簽發系爭本票之理（且均未禁止背書轉讓）。（５）上訴人主張已抵償或
    抵銷，須證明與被上訴人之被繼承人間有以寶石抵償之合意或買賣關係，尚難徒
    憑其提出之明細表上王翠嵐之簽名即認定買賣關係存在等語資為答辯。
三、上訴人主張被上訴人繼承取得系爭本票二十紙，持向本院聲請裁定准予強制執行
    一節，為被上訴人於原審所自認，且據上訴人提出本院八十九年度票字第一八四
    五五號裁定及被上訴人提出被上訴人之被繼承人王翠嵐因自殺死亡，由檢察官發
    給之相驗屍體證明書為證，均堪信為真正。上訴人復主張與被上訴人之被繼承人
    王翠嵐間並無債權債務關係（如曾有借貸關係，已因清償而消滅，如未因清償而
    消滅，上訴人於本件訴訟上主張與王翠嵐積欠之購買寶石債務抵銷），惟被上訴
    人持前開裁定聲請強制執行，上訴人之私權有受侵害之虞，故有即受確認判決之
    利益，關於被上訴人持上開裁定強制執行一節，亦為被上訴人自認，故本件上訴
    人有即受確認判決之利益，應堪認定。
四、關於上訴人主張系爭本票欠缺原因關係，請求確認本票債權不存在一節。按，票
    據行為為不要因行為，即不以給付之原因為要素而得成立之行為，凡簽名於票據
    之人，不問原因如何，均須依票據上所載文義負責（最高法院四十九年台上六七
    八號判例參照）。又票據行為，為不要因行為，執票人不負證明關於給付之原因
    之責任，如票據債務人主張執票人取得票據出於惡意或詐欺時，則應由該債務人
    負舉證之責（最高法院六十四年台上字第一五四０號判例參照）。亦即在一般確
    認法律關係不存在之訴，如被告主張其法律關係存在時，固應由被告負舉證責任
    ，惟在票據法律關係涉訟時，基於票據無因性而生舉證責任之倒置，故如原告主
    張有票據權利障礙要件之事實，自應由主張權利有障礙之人負舉證責任。查上訴
    人起訴主張伊與被上訴人之被繼承人王翠嵐間無債權債務關係，因王翠嵐生前存
    款簿內存款減少，為向其父母即被上訴人交待存款減少係因借予他人，故要求上
    訴人配合簽發交付，系爭本票之簽發實為上訴人與王翠嵐之通謀虛偽意思表示之
    事實，既為被上訴人所否認，依照舉證責任分配法則及前揭判例意旨，上訴人就
    此利己事實應負舉證之責。次查上訴人主張受託簽發本票交付王翠嵐等情，衡諸
    上訴人自述從事寶石買賣生意多年之經歷，其社會經驗自非淺薄；且上訴人具狀
    陳稱先前王翠嵐借款一千萬元予上訴人後曾簽發面額一千萬元之本票及利息支票
    （註：嗣遭退票）予王翠嵐，於王翠嵐向上訴人拿取寶石抵償後，王翠嵐已歸還
    該本票及支票等情，由此觀之，上訴人既知在抵償債務後，應將本票及支票取回
    ，當係明知簽發本票、支票交付他人後即應負擔該無因證券債務之法律效力，則
    前開所稱簽發金額一千萬元之系爭本票交付王翠嵐，係因向被上訴人匿飾王女存
    款減少之通謀虛偽意思表示之說詞，視此鉅額本票債務宛如兒戲，難謂與常情不
    悖。此外上訴人始終無法提出積極證據證明上揭通謀虛偽意思表示而簽發系爭本
    票之事實，其主張即屬不能證明，自不能信為真正。上訴人請求確認系爭本票債
    權不存在，即無理由，應予駁回。
五、至上訴人起訴之初主張伊與被上訴人之被繼承人王翠嵐間無債權債務關係（見原
    審卷第十九頁言詞辯論筆錄），惟經被上訴人提出上訴人所不爭之匯款單據二件
    （由王翠嵐匯予上訴人共一千萬元），證明上訴人與被上訴人間確有借貸一千萬
    元關係後，上訴人始改口稱雖曾向王翠嵐借貸，但已以寶石抵償或主張抵銷，系
    爭本票係受王翠嵐要求，為向被上訴人交待（王翠嵐存款減少之事）而簽發交付
    王翠嵐云云。姑不論上訴人說詞前後反覆，已難置信，且揆諸上開判例意旨，票
    據行為不以給付之原因為要素而得成立，縱認上訴人所述，受託簽發系爭本票一
    節屬實，上訴人簽發系爭本票之行為，仍屬有效成立，蓋受託簽發即屬原因關係
    （此與非金錢消費借貸之借用人，受借用人之託與借用人共同簽發本票，交付貸
    與人，用以擔保清償之情形相似，難謂欠缺原因關係）。據此，上訴人另自認向
    王翠嵐借得一千萬元，惟主張已以寶石貨款抵銷乙節，於前段上訴人應先負舉證
    責任證明之事實既無助益，本院即無再予審究之必要。
六、末查，上訴人主張被上訴人係繼承取得系爭本票，應繼受前手瑕疵，無票據善意
    取得之適用等節，因被上訴人自認以繼承取得系爭本票，自堪信上訴人此部分主
    張為真正，惟上訴人關於原因關係之抗辯（欠缺原因關係或抵銷），均難憑採，
    已如前段所述，自不能因此謂被告取得之票據權利附有瑕疵。從而，上訴人主張
    確認系爭本票債權不存在，並請求被上訴人返還，洵非有據，不能准許。原審為
    上訴人敗訴之判決，並無不合。上訴意旨指摘原判決不當，求予廢棄改判，為無
    理由，應予駁回。
七、本案事證已臻明確，兩造其餘主張陳述及所提之證據，均毋庸再予審酌，附此敘
    明。
八、據上論結，本件上訴為無理由，依民事訴訟法第四百三十六條之一第三項、第四
    百四十九條第一項、第七十八條，判決如主文。
中　　　華　　　民　　　國　　九十一　　年　　十二　　月　　三十一　　日
                              臺灣臺中地方法院民事第四庭
~B審判長法官　張恩賜
~B　　　法官　陳添喜
~B　　　法官　王有民
右為正本係照原本作成。
如對本判決上訴，須於判決送達後二十日內向本院出上訴狀，同時表明上訴理由；如已
於本判決宣示後送達前提起上訴者，應於判決送達後十日內補具上訴理由（均須按他造
當事人之人數附繕本）。
中　　　華　　　民　　　國　　九十一　　年　　十二　　月　　三十一　　日
~B法院書記官
